臺灣臺中地方法院民事判決
110年度中簡字第2950號
原      告  潘麗如  
訴訟代理人  賴俊宏律師     
被      告  蔡春吉  
上列當事人間請求拆屋還地事件，本院於民國111年7月20日言詞
辯論終結，判決如下︰
    主      文
被告應將坐落臺中市○○區○○段○○○段○○○○○○地號土地上如附圖所
示A部分鐵皮建物（面積：一百六十八平方公尺）拆除，並將上
開土地返還予原告。 
被告應給付原告新臺幣貳仟參佰伍拾貳元，及自民國一一一年二
月二十五日起至清償日止，按週年利率百分之五計算之利息；暨
自民國一一一年二月二十五日起至拆除前項鐵皮建物返還土地之
日止，按月給付原告參拾玖元。 
原告其餘之訴駁回。
訴訟費用由被告負擔。
本判決原告勝訴部分得假執行。但被告如以新臺幣柒萬柒仟貳佰
捌拾元為原告預供擔保，得免為假執行。
    事實及理由
壹、兩造爭執要旨：
  一、原告主張：臺中市○○區○○段○○○段000000地號土地（下稱
      系爭土地）為原告所有，被告無合法使用權源，竟在其上
      搭蓋如附圖即臺中市大里地政事務所複丈日期民國111年4
      月28日土地複丈成果圖所示A部分鐵皮建物（門牌號碼為
      臺中市○○區○○路000號，下稱系爭鐵皮建物），自應將系
      爭鐵皮建物拆除後，將所佔用土地返還予原告。又被告自
      106年2月25日起至111年2月24日止，無權占用系爭土地之
      利益，以土地申報地價即每平方公尺新臺幣（下同）56元
      之年息10％計算，獲有相當於租金之不當得利為4,704元，
      被告未將所占用之系爭土地返還原告前，仍繼續受有相當
      於租金之不當得利為每月78元，原告亦得請求被告返還。
      為此，爰依民法第767條第1項、第179條之規定，提起本
      件訴訟，並聲明：（一）被告應將系爭土地上之系爭鐵皮
      建物拆除，並將所占用之系爭土地返還予原告；（二）被
      告應給付原告4,704元，及自起訴狀繕本送達翌日起至清
      償日止，按年息百分之五計算之利息；（三）被告應自11
      1年2月25日起，至返還所占用系爭土地之日止，按月給付
      原告78元。
  二、被告抗辯：
　　㈠系爭鐵皮建物係被告於86年間向前手購買，為56年間建造
      之二層鐵皮建物，建物單層面積約264平方公尺，其中約
      有67平方公尺占用系爭土地，迄今已50餘年。原告之祖父
      自30餘年間起即持有系爭土地，原告之祖父及其父母居住
      在系爭鐵皮建物附近多年，就系爭鐵皮建物使用系爭土地
      乙節知之甚稔，渠等多年來未曾有任何反對表示之舉，並
      容許被告繼續使用系爭土地，足認渠等已默示同意被告使
      用系爭土地。基此，原告於109年間因繼承而取得系爭土
      地，自應受此默示同意之拘束，被告使用系爭土地自不構
      成無權占用。
　　㈡縱認本件無默示同意之事實，然原告及其祖父、父母長久
      不行使系爭土地之所有權，容許被告繼續使用系爭土地，
      使被告信賴得持續使用系爭土地，應有權利失效之適用。
      又系爭鐵皮建物位在山坡地，所占用之基地坡度陡峭，若
      強制被告拆除，恐造成山坡地土壤裸露及鬆動，危害他人
      安全，且以被告占用系爭土地之形狀及位置觀之，尚難另
      搭蓋其他建物使用，原告縱取回遭占用之系爭土地，其用
      途亦十分有限；反觀系爭鐵皮建物之面積佔整體建物約4
      分之1，倘拆除系爭鐵皮建物，必將重大影響整體建物之
      結構安全、整體利用效能，甚至可能導致使用者之人身安
      全受有危害，原告拆除系爭鐵皮建物所得之利益，遠小於
      被告所受之損失，原告提起本件訴訟，亦有權利濫用。
　　㈢再系爭土地為山坡地保育區之農牧用地，坡度陡峭，地處
      偏遠，交通不便，四周少有商家及住家，人煙稀少，繁榮
      程度甚低，且系爭鐵皮建物為二層鐵皮建物，現作為宗教
      慈善活動使用，並非供商業營利，原告請求依照申報地價
      之百分之10計算相當於租金之不當得利，顯屬過高，應以
      申報地價百分之1計算，方屬合理等語，並聲明：(一)原
      告之訴駁回；（二）如受不利之判決，願供擔保，請准宣
      告免為假執行。
貳、得心證之理由：
  一、拆除系爭鐵皮建物部分:
　　㈠查系爭土地為原告所有，坐落系爭土地上之系爭鐵皮建物
      為被告所有，系爭鐵皮建物現占有系爭土地東南方與同段
      73之281號土地接壤處共168平方公尺等情，有土地登記謄
      本、地籍圖謄本、現場照片附卷可稽，復經本院會同兩造
      及地政機關指派之測量員至現場履勘，製有勘驗筆錄、現
      場照片及土地複丈成果圖存卷足參，此情應堪認定。
　　㈡按所有人對於無權占有或侵奪其所有物者，得請求返還之
      。對於妨害其所有權者，得請求除去之，民法第767條第1
       項定有明文。再按以無權占有為原因，請求返還土地者
      ，占有人對土地所有權存在之事實無爭執，而僅以非無權
      占有為抗辯者，土地所有權人對其土地被無權占有之事實
      無舉證責任，占有人自應就其取得占有係有正當權源之事
      實證明之（最高法院99年度台上字第1169號、90年度台上
      字第211號、85年度台上字第1120號判決意旨參照）。本
      件被告所有系爭鐵皮建物既占用原告所有之系爭土地，揆
      諸上開說明，即應由被告就其取得占有係有正當權源，負
      舉證之責。
　　㈢被告雖辯稱系爭土地係原告於109年間自其祖父、父母繼承
      而來，原告之祖父、父母多年來容許被告使用系爭土地，
      足認渠等已默示同意被告占有系爭土地云云。惟按所謂默
      示之意思表示，係指依表意人之舉動或其他情事，足以間
      接推知其效果意思者而言，若單純之沉默，則除有特別情
      事，依社會觀念可認為一定意思表示者外，不得謂為默示
      之意思表示（最高法院29年上字第762號判決要旨參照）
      。查被告於本院審理中自承：「我買系爭鐵皮建物的時候
      ，前屋主告訴我系爭鐵皮建物占用同段73至281地號國有
      地，我不知道有占用到系爭土地」（見本院卷第84、97頁
      ）、「原來系爭鐵皮建物沒有占用到系爭土地，後來九二
      一地震，土地位移才會占用」（見本院卷第126頁）等語
      ，可知被告及其前手均不知悉系爭鐵皮建物有占用系爭土
      地之情形，則系爭土地在未經地政機關實地測量鑑界之前
      ，原告及其祖父、父母是否均已知悉系爭土地遭係爭鐵皮
      建物占用？自有可疑，尚難認為原告及其祖父、父母多年
      來均已容許被告使用系爭土地。此外，被告復未舉證證明
      原告及其祖父、父母究竟有何舉動或其他具體情事，足以
      推知渠等已默示同意被告繼續使用系爭土地，應認原告及
      其祖父、父母對系爭鐵皮建物占用系爭土地未提出異議，
      或係出於不知系爭土地遭系爭鐵皮建物占用，僅係單純沈
      默，不生任何法律效果，不能認為原告及其祖父、父母有
      默示原告繼續使用土地之意思表示。故被告此部分之抗辯
      ，委不足採。其另辯稱原告及其祖父、父母長久容許被告
      繼續使用系爭土地，應有權利失效之適用云云，亦不可採
      。
　　㈣被告雖又辯稱拆除系爭鐵皮建物，將造成山坡地土壤裸露
      及鬆動，且重大影響整體建物之結構安全，原告請求被告
      拆除有權利濫用之情形云云。然按權利之行使，不得違反
      公共利益，或以損害他人為主要目的。行使權利，履行義
      務，應依誠實及信用方法，民法第148條定有明文。又若
      當事人行使權利，雖足使他人喪失利益，而茍非以損害他
      人為主要目的，即不在該條所定範圍之內；權利之行使，
      是否以損害他人為主要目的，應就權利人因權利行使所能
      取得之利益，與他人及國家社會因其權利行使所受之損失
      ，比較衡量以定之。倘其權利之行使，自己所得利益極少
      而他人及國家社會所受之損失甚大者，非不得視為以損害
      他人為主要目的，此乃權利社會化之基本內涵所必然之解
      釋；所謂誠實信用之原則，係在具體的權利義務之關係，
      依正義公平之方法，確定並實現權利之內容，避免當事人
      間犧牲他方利益以圖利自己，自應以權利人及義務人雙方
      利益為衡量依據，並應考察權利義務之社會上作用，於具
      體事實妥善運用之方法（最高法院45年台上字第105號、7
      1年台上字第737號判決要旨、86年度台再字第64號判決意
      旨參照）。查系爭鐵皮建物結構以鐵皮、鐵架為主，其特
      性為成本低廉、結構簡單、拆卸容易，如僅拆除占用系爭
      土地之部分地上物，應無困難，且原告自承系爭鐵皮建物
      係九二一地震後重建，迄今已二十年餘，因經年折舊，所
      餘價值有限，拆除系爭鐵皮建物對被告之損失亦屬有限。
      又鐵皮建物並無水土保持之功能，系爭鐵皮建物復為未辦
      保存登記之違法建物，該建物之存在本已違反山坡保育之
      目的，拆除系爭鐵皮建物後在其所占用之土地上種植適當
      植栽，反有利於水土保持，被告抗辯拆除系爭鐵皮建物將
      導致山坡地土壤裸露及鬆動云云，亦不足取。再被告占用
      系爭土地面積多達168平方公尺，面積不小，拆除系爭鐵
      皮建物將使系爭土地使用範圍較為方整，有利於原告整體
      利用。是本院衡酌上情，認為拆除系爭鐵皮建物並無使被
      告所受損害遠大於原告所受利益之失衡情形，原告提起本
      件訴訟自無權利濫用。被告此部分所辯，洵非可採。
　　㈤準此，本件依被告所為之舉證，尚難認為被告所有系爭鐵
      皮建物占有系爭土地有何法律上之正當權源，自屬無權占
      有，則原告依上開規定，請求被告拆除系爭鐵皮建物，並
      返還所占用之土地，於法自屬有據。
　二、不當得利之部分：
　　㈠按無法律上之原因而受利益，致他人受損害者，應返還其
      利益，但依其利益之性質或其他情形不能返還者，應償還
      其價額，民法第179條前段、第181條但書分別定有明文。
      而無權占有他人土地，可能獲得相當於租金之利益，為社
      會通常之觀念（最高法院61年台上字第1695號判決先例可
      資參照）。次按城市地方房屋之租金，以不超過土地及其
      建築物申報總價額年息百分之10為限。而此項規定於租用
      基地建築房屋者亦得準用，土地法第97條第1項、第105條
      分別定有明文。又土地法第105條準用同法第97條第1項規
      定，城市地方土地之租金，以不超過土地申報總價額年息
      10%為限，惟土地所有人固得依不當得利法則向無權占用
      其土地之人請求返還相當於租金之損害金，其數額除以申
      報地價為基礎外，尚須斟酌基地之位置、工商業繁榮之程
      度及占用人利用土地之經濟價值及所受利益等項，並與鄰
      地租金相比較，以為決定，並非必達申報地價年息10%之
      最高額。
　　㈡經查：
　　　⒈被告所有系爭鐵皮建物無權占用系爭土地，已如前述。
        而無權占用他人土地，可能獲得相當於租金之利益，為
        社會通常之觀念，是原告自得依據不當得利之法律關係
        ，訴請被告給付相當於租金之不當得利。
　　　⒉系爭土地位在臺中市霧峰區新生路附近，屬山坡地保育
        區之農牧用地，地上多有植栽，四周雖少有商家與住宅
        ，工商業繁榮程度低，但連外道路交通尚稱方便等情，
        有現場照片在卷可佐（見本院卷第101至103頁）。本院
        審酌上情，認原告得請求系爭土地遭占用之不當得利，
        應按系爭土地申報地價之5％計算，較為妥適。
　　　⒊又兩造於本院審理中均同意系爭土地之租金以109年之申
        報地價每平方公尺56元計算（見本院卷第126頁），並
        有地價第二類謄本附卷可稽（見本院卷第33頁），依此
        計算，原告得請求被告返還起訴狀繕本送達被告前5年
        即自106年2月25日起至111年2月24日止，相當於租金之
        不當得利之數額為2,352元（計算式：56×168×5%×5＝2,3
        52）；及自起訴狀繕本送達翌日即111年2月25日起（見
        本院卷第47頁送達證書），至被告返還所占用土地之日
        止，按月返還原告之數額39元（計算式：56×168×5%÷12
        ＝39），原告於此範圍內之請求，為有理由。
　　　⒋末按給付有確定期限者，債務人自期限屆滿時起，負遲
        延責任。給付無確定期限者，債務人於債權人得請求給
        付時，經其催告而未為給付，自受催告時起，負遲延責
        任。其經債權人起訴而送達訴狀，或依督促程序送達支
        付命令，或為其他相類之行為者，與催告有同一之效力
        ，民法第229條第1 項、第2項定有明文。又遲延之債務
        ，以支付金錢為標的者，債權人得請求依法定利率計算
        之遲延利息。但約定利率較高者，仍從其約定利率；應
        付利息之債務，其利率未經約定，亦無法律可據者，週
        年利率為百分之5，民法第233條第1項、第203條亦有明
        定。本件原告對被告之不當得利債權，核屬無確定期限
        之給付，既經原告起訴，而起訴狀繕本於111年2月24日
        送達於被告，有送達證書附卷可憑（見本院卷第47頁）
        ，被告迄未給付，當負遲延責任。是原告請求被告給付
        自起訴狀繕本送達翌日即111年2月25日起至清償日止，
        按週年利率百分之5計算之法定遲延利息，核無不合，
        應予准許。
　三、綜上所述，原告本於民法第767條第1項規定，請求被告拆
      除系爭土地上如附圖所示編號A部分之系爭鐵皮建物，並
      將該部分土地返還原告；另依民法第179條規定，請求被
      告給付原告2,352元，及自111年2月25日起至清償日止，
      按週年利率百分之5計算之利息，另自111年2月25日起至
      被告返還所占用系爭土地之日止，按月給付原告39元，均
      為有理由，應予准許；逾此範圍之請求，則屬無據，應予
      駁回。
　四、本件係就民事訴訟法第427 條第1 項訴訟適用簡易程序所
      為被告部分敗訴之判決，應就原告勝訴部分依職權宣告假
      執行。被告陳明願供擔保，請准宣告免為假執行，經核於
      法尚無不合，爰酌定相當之擔保金額，併予准許。
　五、本件事證已臻明確，兩造其餘攻擊防禦方法及舉證，核於
      判決結果不生影響，爰不一一論斷，附此敘明。
肆、訴訟費用負擔之依據：民事訴訟法第79條。
中　　華　　民　　國　　111 　年　　8 　　月　　 5　　日
　　              臺中簡易庭    法  官  林筱涵 
以上為正本係照原本作成。
如不服本判決，應於送達後20日內，向本院提出上訴狀並表明上
訴理由，如於本判決宣示後送達前提起上訴者，應於判決送達後
20日內補提上訴理由書（須附繕本）。如委任律師提起上訴者，
應一併繳納上訴審裁判費。
中　　華　　民　　國　　111 　年　　8 　　月　　5 　　日
                                書記官  洪加芳